---
title: "Curso Programação"
author: "Ricardo Aguirre Leal"
date: "2024-09-27"
output: html_document
---

## Tipos de Variáveis

```{python}
num  = 5
print(num)

str_num = str(num)
int_num = int(str_num)

print(str_num, type(str_num))
print(int_num, type(int_num))
```

```{python}
num2 = 5.0
flo_num = float(num)

print(num2, type(num2))
print(flo_num, type(flo_num))
```

```{r}
num = 5

str_num = as.character(num)
int_num = as.numeric(str_num)

cat(str_num, typeof(str_num), "\n")
cat(int_num, typeof(int_num))
```

```{python}
x = [1, 2, 5, 9]

print(type(x))
print(max(x))
```

```{r}
x = c(1, 2, 5, 9)

print(typeof(x))
print(max(x))
```

------------------------------------------------------------------------

## Python - Variáveis e referências

Diferentemente de algumas outras linguagens, onde os nomes das variáveis representam endereços de memória, em Python os nomes armazenam apenas referências. Os objetos, por sua vez, que são responsáveis por alocar e usar a memória, não são os nomes.

Em resumo, temos nomes e referências. Cada nome contém uma referência a um objeto.

Quando um objeto não possui mais referências, ele é automaticamente removido da memória, liberando o espaço que ocupava.

```{python}
x = [1, 2, 5, 9, 12]
y = x
print(y)

x = [1, 2]
print(y)
print(x)
```

Aqui a variável `y` passa a fazer referência ao mesmo objeto `[1, 2, 5, 9]` ao qual x faz referência. Em seguida, xpassa a fazer referência a um novo objeto `[1, 2, 5, 9, 12]`, mas ynão muda a sua referência...

```{python}
a = [1, 2, 5, 9, 12]
b = a
#b = a.copy()

a.append(15)
print(f'a = {a}')
print(f'b = {b}')
```

O comando `a.append(15)` não cria um novo objeto, mas modifica o objeto `[1, 2, 5, 9, 12]` ao qual a e b estão fazendo referência. Abaixo outro exemplo:

```{python}
list_a = [1, 2, 3]
list_b = list_a  # list_b faz referência ao mesmo objeto que list_a

list_a += [4, 5]  # Modifica o objeto referenciado por list_a e list_b

print(f'list_a = {list_a}')  
print(f'list_b = {list_b}')  

```

No R isso não acontece:

```{r}
list_a = c(1, 2, 3)
list_b = list_a

list_a = c(list_a, c(4, 5))

cat('list_a = ', list_a, "\n")
cat('list_b = ', list_b)
```

------------------------------------------------------------------------

Em **MATLAB**, o comportamento de variáveis e referências é parecido com **R**. Em termos de como as variáveis se comportam ao atribuir valores e modificar objetos, **MATLAB** segue o conceito de **copy-on-write** (cópia na escrita), o que significa que, ao atribuir uma variável a outra, não é feita uma cópia do valor imediatamente, mas apenas uma referência.

No entanto, se o conteúdo da variável original ou da cópia for modificado, o **MATLAB** criará uma cópia nova para manter a integridade dos dados.

```{_MATLAB}
A = [1, 2, 3];
B = A;  % B referencia o mesmo array que A

A(1) = 10;  % Agora uma cópia de A é criada e modificada
disp(A)  % Exibe [10, 2, 3]
disp(B)  % Exibe [1, 2, 3] (não é modificado)
```

------------------------------------------------------------------------

No Stata, as variáveis locais (e globais) são manipuladas por cópia de valor, e não por referência, o que difere do comportamento de Python (referência a objetos) e do conceito de "copy-on-write" em R e MATLAB.

```{_Stata}
// Executar no .do file. No command, sem os comentários
local a 5
local b `a'    // Copia o valor de `a' para `b'

display "`a'"  
display "`b'"  

local a 10     // Modifica o valor de `a'
display "`a'"  
display "`b'"  // Exibe 5 (não foi alterado)
```

### Resumo

-   **Python**: Trabalha com referências. Isso significa que alterar um objeto através de uma variável pode alterar outras variáveis que referenciam o mesmo objeto, a menos que uma cópia explícita seja feita.

-   **R e MATLAB**: Utilizam o conceito de cópia na escrita ("copy-on-write"), ou seja, as variáveis inicialmente compartilham o mesmo valor, mas, quando modificadas, criam uma cópia e as alterações não afetam outras variáveis.

-   **Stata**: Não trabalha com referências entre variáveis. Toda vez que você atribui uma variável a outra, Stata faz uma cópia do valor. Alterar o valor de uma variável não afeta outras variáveis que foram copiadas a partir dela.

------------------------------------------------------------------------

***Obs variáveis globais no Stata***: em Stata existem **variáveis globais** que são similares às variáveis locais, com uma diferença das locais: as variáveis globais podem ser acessadas de qualquer parte do código, enquanto as **variáveis locais** têm um escopo restrito ao bloco de código ou programa onde foram definidas. As variáveis locais são limitadas ao escopo do loop, do script onde foram definidas. Após o término desse bloco de código, as variáveis locais deixam de existir.

```{_Stata}
local a 5
global b 10

display "`a'"   // Exibe o valor da variável local 'a'
display "$b"    // Exibe o valor da variável global 'b'

```

```{_Stata}
program define exemplo_local
    local z 10  // Define a variável local 'x' com valor 10
    display "`z'"  // Exibe o valor da variável local 'x'
end

exemplo_local

display "`z'"  // Aparece nada!
```

### Variáveis Imutáveis no Python:

1\. Inteiros (\`int\`)

2\. Números de ponto flutuante (\`float\`)

4\. Strings (\`str\`)

5\. Tuplas (\`tuple\`)

6\. Booleanos (\`bool\`)

### Variáveis Mutáveis no Python:

1\. Listas (\`list\`)

2\. Dicionários (\`dict\`)

3\. Conjuntos (\`set\`)

------------------------------------------------------------------------

# Vetores, arrays e listas

*No R:*

```{r}
vetor1 = c(1, 2, 3, 4); vetor1
lista1 = list(1, "a", TRUE, 3.14); lista1 
lista1[[4]]
array1 = array(1:12, dim = c(3, 4)); array1 # uma matriz
array2 = array(1:8, dim = c(2, 2, 2)); array2 # uma array de 2 matrizes
```

*No Python:*

```{python}
lista1 = [1, 'a', True, 3.14]
print(lista1)
array1 = [[1, 2, 3, 4], [5, 6, 7, 8], [9, 10, 11, 12]]
print(array1*2)

import numpy as np
array2 = np.array([[1, 2, 3, 4], [5, 6, 7, 8], [9, 10, 11, 12]])
print(array2*2)


```

# Dicionários e data frames

*No R:*

```{r}
lista1 = list(1, "a", TRUE, 3.14)
dic1 = list(1, "nome1" = "a", TRUE, "pi" = 3.14, "mlista" = lista1); dic1
dic1$nome1
dic1[[4]]
dic1$pi
```

```{r}
array1 = array(1:12, dim = c(3, 4)); array1 # uma matriz
(tabela1 = data.frame(Coluna1 = c(1, 2, 3), Coluna2 = c("a", "b", "c")))
(tabela2 = data.frame(array1))


```

*No Python:*

```{python}
dic1 = {"nome1": [1, 2, 3, 4], "nome2": 3}
print(dic1)
print(dic1["nome1"])
print(dic1["nome1"] * dic1["nome2"])
dic1["nome2"] = [3, 3, 3, 3]
dic1["nome3"] = dic1["nome1"] + dic1["nome2"]
print(dic1)
```

```{python}
import pandas as pd
df = pd.DataFrame(dic1)
print(df)
df["nome3"] = df["nome1"] + df["nome2"]
print(df)
```

------------------------------------------------------------------------

# Exemplos

```{r}
(paises <- c("Brasil", "EUA", "Alemanha", "Índia"))
(pib <- c(1.84, 21.43, 3.84, 2.87) ) # Trilhões de dólares
(taxa_desemprego <- c(12.6, 5.8, 3.1, 7.9) ) # Percentual

# Calculando a média da taxa de desemprego
media_desemprego <- mean(taxa_desemprego)

# Criando um vetor booleano que identifica economias fortes
economias_fortes <- (taxa_desemprego < media_desemprego) & (pib > 2.5)

# Resultados
print("Economia forte em:")
print(paises[economias_fortes])

```

```{python}
import pandas as pd

# Criando um DataFrame com dados de exemplo
data = {
    'nome': ['João', 'Maria', 'Pedro', 'Ana'],
    'renda': [5000, 7000, 4000, 6000],  # Renda mensal em dólares
    'consumo': [2000, 3000, 2500, 4000]  # Consumo mensal em dólares
}
df = pd.DataFrame(data)

# Calculando a proporção de consumo/renda e identificando poupadores
df['poupador'] = (df['consumo'] / df['renda']) < 0.5

# Filtrando poupadores
poupadores = df[df['poupador']]

print(poupadores[['nome', 'renda', 'consumo']])
```

------------------------------------------------------------------------

## Instruções Condicionais

\# Exemplo de if-else em **R**

```{r}
x <- 10
if (x > 5) {
  print("x é maior que 5")
} else {
  print("x é menor ou igual a 5")
}

```

\# Exemplo de if-else em **Python**

```{python}
x = 10

if x > 5:
  print("x é maior que 5")
else:
  print("x é menor ou igual a 5")
```

## Loops e controle de fluxo

Exemplo de loop for em **R**

O `while` é usado quando você não sabe quantas iterações o loop vai executar de antemão, mas sabe uma condição que precisa ser verdadeira para o loop continuar executando. O loop continua até que a condição seja falsa.

```{r}
for (i in 1:5) {
  print(i)
}
#---
count = 1
while (count <= 5) {
  print(count)
  count = count + 1
}

```

5 %% 2

```{r}
for (i in 1:10) {
  if (i => 6) break
  print(i)
}
#---
for (i in 1:5) {
  if (i %% 2 == 0) next
  print(i)
}
```

Exemplo de loop for em **Python**

```{python}
for i in range(1, 6):
  print(i)
#---
count = 1
while count <= 5:
  print(count)
  count += 1

```

```{python}
for i in range(1, 11):
    if (i == 8):
        break
    print(i)
#---
for i in range(1, 6):
    if i % 2 == 0:
        continue
    print(i)
```

## Funções

### Em R:

```{r}
x <- "valor global"

funcaoTeste <- function() {
  x <- "valor local"
  print(paste("Dentro da função: x =", x))
}

funcaoTeste()
print(paste("Fora da função: x =", x))
```

```{r}
# R passa argumentos por valor
alteraValor <- function(num) {
  num <- num * 10
  print(paste("Dentro da função: num =", num))
}

num <- 5
alteraValor(num)
print(paste("Fora da função: num =", num))
```

### No Python:

```{python}
x = "valor global"

def funcao_teste():
    x = "valor local"
    print(f"Dentro da função: x = {x}")
    
def funcao_teste2():
    global x
    x = "valor local"
    print(f"Dentro da função: x = {x}")

funcao_teste()
print(f"Fora da função: x = {x}")
funcao_teste2()
print(f"Fora da função: x = {x}")
```

```{python}
# Python passa argumentos imutáveis por valor e mutáveis por referência

# imutável:
def altera_valor(num):
    num *= 10
    print(f"Dentro da função: num = {num}")

num = 5
altera_valor(num)
print(f"Fora da função: num = {num}")


```

```{python}
# mutável:
def altera_lista(lista):
    lista.append("novo elemento")
    print(f"Dentro da função: lista = {lista}")

lista = ["original"]
print(lista)
altera_lista(lista)
print(f"Fora da função: lista = {lista}")
```

*Imutáveis no Python:*

1\. Inteiros (\`int\`)

2\. Números de ponto flutuante (\`float\`)

4\. Strings (\`str\`)

5\. Tuplas (\`tuple\`)

6\. Booleanos (\`bool\`)

*Mutáveis:*

1\. Listas (\`list\`)

2\. Dicionários (\`dict\`)

3\. Conjuntos (\`set\`)

------------------------------------------------------------------------

# Aplicação

### No R:

```{r}

# Configuração inicial
set.seed(123)

# Criando uma matriz com 50 colunas de x, cada uma com 100 observações
x_matrix <- matrix(rnorm(5000), ncol = 50)

# Gerar dados aleatórios para y
y <- 2 * rnorm(100, 2, 0.1) + rnorm(100)  # y depende de uma variável normal, mais algum ruído

# Função para executar regressão e retornar coeficientes
run_regression <- function(x, y) {
  model <- lm(y ~ x)
  coefficients <- coef(model)
  r_squared <- summary(model)$r.squared
  return(c(coefficients[2], r_squared))  # o coeficiente angular e R²
}

# Inicializando matriz para armazenar resultados com uma coluna adicional para o número da interação
results <- matrix(NA, nrow = 50, ncol = 3)
colnames(results) <- c("Iteração", "Coeficiente Angular", "R2")

# Loop para executar regressão para cada coluna de x
for (i in 1:50) {
  results[i, ] <- c(i, run_regression(x_matrix[, i], y))
}

# Encontrando o maior R² e sua linha correspondente
max_r2_index <- which.max(results[, 3])
max_r2_row <- results[max_r2_index, ]

# Imprimindo a linha com o maior R²
print(paste("Linha maior R²: Iteração", max_r2_row[1]))
print(paste("Coef Angular =", max_r2_row[2], ", R² =", max_r2_row[3]))
print(results)
```

### No Python

```{python}
import numpy as np
import statsmodels.api as sm

# Configuração inicial
np.random.seed(123)

# Criando uma matriz com 50 colunas de x, cada uma com 100 observações
x_matrix = np.random.normal(size=(100, 50))

# Gerar dados aleatórios para y
y = 2 * np.random.normal(size=100) + np.random.normal(size=100)  # y depende de uma variável normal, mais algum ruído

# Função para executar regressão e retornar coeficientes
def run_regression(x, y):
    x = sm.add_constant(x)  # adiciona uma constante ao modelo
    model = sm.OLS(y, x)
    results = model.fit()
    return results.params[1], results.rsquared  # Retorna o coeficiente angular e R²

# Inicializando matriz para armazenar resultados com uma coluna adicional para o número da interação
results = np.zeros((50, 3))

# Loop para executar regressão para cada coluna de x
for i in range(50):
    coef, r_squared = run_regression(x_matrix[:, i], y)
    results[i, :] = [i + 1, coef, r_squared]  # Armazena o número da iteração, coeficiente angular e R²

# Encontrando o maior R² e sua linha correspondente
max_r2_index = np.argmax(results[:, 2])
max_r2_row = results[max_r2_index]

# Imprimindo a linha com o maior R²
print(f"Linha com maior R²: Iteração {int(max_r2_row[0])}")
print(f"Coeficiente Angular = {max_r2_row[1]:.4f}, R² = {max_r2_row[2]:.4f}")

# Imprimindo a tabela 
print(results)
    
```

### No MATLAB:

```{_MATLAB-Octave}
pkg load statistics

% Configuração inicial
rng(123); % Definindo a semente para a geração de números aleatórios

% Criando uma matriz com 50 colunas de x, cada uma com 100 observações
x_matrix = randn(100, 50);

% Gerar dados aleatórios para y
y = 2 * randn(100, 1) + randn(100, 1); % y depende de uma variável normal, mais algum ruído

% Inicializando matriz para armazenar resultados com uma coluna adicional para o número da interação
results = zeros(50, 3);

% Loop para executar regressão para cada coluna de x
for i = 1:50
    x = x_matrix(:, i);
    X = [ones(length(y), 1), x]; % Adicionando uma coluna de uns para o intercepto
    [b, ~, ~, ~, stats] = regress(y, X); % Executando a regressão
    results(i, :) = [i, b(2), stats(1)]; % Armazenando o número da iteração, coeficiente angular e R²
end

% Encontrando o maior R² e sua linha correspondente
[~, max_r2_index] = max(results(:, 3));
max_r2_row = results(max_r2_index, :);

% Imprimindo a linha com o maior R²
fprintf('Linha com maior R²: Iteração %d\n', max_r2_row(1));
fprintf('Coeficiente Angular = %.4f, R² = %.4f\n', max_r2_row(2), max_r2_row(3));

% Imprimindo a tabela completa
disp(results);
```

------------------------------------------------------------------------

# Programação recursiva:

Dada uma função $f(n)$, que depende de um valor $n$, podemos formalizar o conceito de recursão como:

$$
f(n) = \begin{cases}
  C, & \text{se } n = n_0 \\
  g(n, f(n-1)), & \text{se } n > n_0
\end{cases}
$$

Onde:

-   $n_0$ é o valor do caso base, que é uma condição inicial onde a função retorna um valor constante $C$ e não chama a si mesma;
-   $g(n, f(n-1))$ representa a chamada recursiva, onde a função $f(n)$ é definida em termos de uma função $g$, que envolve o valor atual $n$ e a função $f$ avaliada em $n-1$; e
-   A função $f(n-1)$ indica a chamada da função $f$ com um valor menor de $n$, o que aproxima o problema da condição base $n_0$.

Do ponto de vista técnico, a recursão pode ser descrita em termos da \\textbf{**pilha de chamadas**} (stack). Cada vez que a função é chamada, uma nova instância dela é empilhada na memória, esperando que a chamada subsequente seja resolvida. Quando a chamada recursiva atinge o caso base, a pilha começa a ser desempilhada, resolvendo cada chamada conforme volta.

Para ilustrar, considere o fatorial, que pode ser formalizado como:

$$
f(n) =  \begin{cases}
  1, & \text{se } n = 0 \\
  n \times f(n-1), & \text{se } n > 0
\end{cases}
$$

Neste exemplo, o caso base é $f(0) = 1$ e a definição recursiva é $f(n) = n \times f(n-1)$. O processo computacional ocorre na seguinte sequência: se $n = 3$, a função $f(3)$ chama $f(2)$, que por sua vez chama $f(1)$, e assim por diante até $f(0)$ ser atingido. Uma vez que $f(0) = 1$, o valor de $f(1)$, $f(2)$, $f(3)$ é então computado ao voltar pela cadeia de chamadas.

### Função recursiva para calcular o fatorial em R:

```{r}
fatorial <- function(n) {
  print(paste("Chamada: fatorial(", n, ")"))  # Log para visualizar a chamada
  if (n == 0) {
    print("Caso base alcançado: fatorial(0) = 1")
    return(1)
  } else {
    result <- n * fatorial(n - 1)
    print(paste("Retorno: fatorial(", n, ") = ", result))
    return(result)
  }
}

# Exemplo de uso
n = 5
print(paste("Chamada função fatorial(), com n =", n))
fatorial(n)  # Resultado: 120
```

### Função recursiva para calcular o Valor Presente Líquido (VPL) no Python:

O **VPL** é uma técnica de avaliação financeira que converte uma série de fluxos de caixa futuros em um valor presente, descontando-os por uma taxa de desconto. A função `calcular_vpl` abaixo utiliza a recursão para somar o valor presente de cada fluxo de caixa de maneira sequencial. A função `calcular_vpl` é recursiva porque ela chama a si mesma para calcular o valor presente de cada fluxo de caixa para o próximo período, até que todos os fluxos tenham sido processados.

```{python}
def calcular_vpl(fluxos, taxa, periodo=0):
  if periodo == len(fluxos):
    print(f"Caso base alcançado: último período, n = {periodo}")
    return 0
  else:
    presente = fluxos[periodo] / ((1 + taxa)**periodo)
    print(f"Chamada: período {periodo}, valor presente = {presente:.2f}")  
    vpl = calcular_vpl(fluxos, taxa, periodo + 1)
    print(f"Retorno: VPL dos fluxos até o período {periodo}: {presente+vpl:.2f}")
    return presente + vpl

# Exemplo de uso: uma série de fluxos de caixa futuros
fluxos_de_caixa = [1000, 1500, 2000, 2500, 3000]  # fluxos próximos 5 anos
taxa_de_desconto = 0.05  # taxa de desconto anual de 5%

print(f"Chamada  função calcular_vpc(), com {len(fluxos_de_caixa)} períodos")
vpl = calcular_vpl(fluxos_de_caixa, taxa_de_desconto)
print(f"Valor Presente Líquido total = {vpl:.2f}")
```

Estrutura da Recursão:

1.  **Caso Base**:
    -   O caso base é alcançado quando o valor do parâmetro `periodo` for igual ao comprimento da lista de fluxos de caixa (`fluxos`). Nesse ponto, a função não precisa calcular mais nenhum valor presente, pois todos os fluxos de caixa já foram considerados. Quando o caso base é atingido, a função retorna 0, encerrando o processo recursivo.

```{python}
if periodo == len(fluxos):
    return 0
```

2.  **Passo Recursivo**:

-   No passo recursivo, a função calcula o valor presente do fluxo de caixa no período atual, usando a fórmula financeira de desconto:

$$
\text{presente} = \frac{\text{fluxos}[periodo]}{(1 + \text{taxa})^{periodo}}
$$

Após calcular o valor presente do fluxo de caixa no período atual, a função imprime o resultado e então chama a si mesma para processar o fluxo de caixa do **próximo período** (`periodo + 1`). O valor presente calculado é somado ao valor que a função retornará para o próximo período.

```{python}
presente = fluxos[periodo] / ((1 + taxa)**periodo)
return presente + calcular_vpl(fluxos, taxa, periodo + 1)
```

Desempilhando o Processo Recursivo:

Para entender o funcionamento da recursão neste código, vamos examinar um exemplo com a lista de fluxos de caixa `fluxos_de_caixa = [1000, 1500, 2000, 2500, 3000]` e uma taxa de desconto de `5%` (ou `0.05`).

1.  **Período 0**:
    -   O fluxo de caixa no período 0 é `1000`.
    -   O valor presente é calculado como $1000 / (1 + 0.05)^0 = 1000$.
    -   A função chama a si mesma para o **período 1**.
2.  **Período 1**:
    -   O fluxo de caixa no período 1 é `1500`.
    -   O valor presente é $1500 / (1 + 0.05)^1 = 1428.57$.
    -   A função chama a si mesma para o **período 2**.
3.  **Período 2**:
    -   O fluxo de caixa no período 2 é `2000`.
    -   O valor presente é $2000 / (1 + 0.05)^2 = 1814.06$.
    -   A função chama a si mesma para o **período 3**.
4.  **Período 3**:
    -   O fluxo de caixa no período 3 é `2500`.
    -   O valor presente é $2500 / (1 + 0.05)^3 = 2159.59$.
    -   A função chama a si mesma para o **período 4**.
5.  **Período 4**:
    -   O fluxo de caixa no período 4 é `3000`.
    -   O valor presente é $3000 / (1 + 0.05)^4 = 2468.11$.
    -   A função chama a si mesma para o **período 5**.
6.  **Período 5** (Caso Base):
    -   O caso base é atingido quando o `periodo` é igual ao comprimento da lista de fluxos (`len(fluxos)`), ou seja, no período 5. Neste ponto, a função retorna 0 e a recursão começa a ser "desempilhada".

A função vai "desempilhando" suas chamadas anteriores, somando o valor presente de cada período ao longo do caminho. Assim, no retorno da chamada final, teremos a soma de todos os valores presentes, que corresponde ao **Valor Presente Líquido** (VPL) dos fluxos de caixa fornecidos.

No final, o valor de `vpl` será a soma dos valores presentes calculados para cada período:

$$
\text{VPL} = 1000 + 1428.57 + 1814.06 + 2162.47 + 2469.57 = 8870.33
$$

------------------------------------------------------------------------

# Programação Paralela:

### A computação serial, ou sequencial:

*Execução de operações de cálculo uma após a outra*. Cada passo ou instrução deve ser completado antes que o próximo passo possa começar.

A computação serial não requer hardware especial, pois pode ser realizada em qualquer CPU padrão, independentemente do número de núcleos ou threads que possa suportar.

### Computação paralela:

*Execução simultânea de múltiplas operações*. Pode ser implementada de várias maneiras, incluindo o uso de múltiplos núcleos de processamento dentro de um único chip, vários processadores dentro de um sistema, ou até mesmo em um cluster de máquinas que trabalham juntas para resolver um problema.

A computação paralela é particularmente vantajosa para tarefas que podem ser divididas em partes menores que podem ser processadas simultaneamente, permitindo reduções significativas no tempo total de processamento.

### Comparação de tempo: serial e paralelo:

O código em R a seguir exemplifica a utilização da computação paralela para uma tarefa computacionalmente intensiva: *verificar se os números até um milhão são primos.*

-   Criar função que verifica se `nr` é número primo:

```{r}
# Função para verificar se um número é primo
is_prime <- function(nr) {
  if (nr <= 1) return(FALSE)
  for (i in 2:sqrt(nr)) {
    if (nr %% i == 0) return(FALSE)
  }
  return(TRUE)
}

n <- 2000000   # Limite para o cálculo de números primos: 2 milhões
```

-   Executar a função `is_prime` em paralelo, de 1 a `n`. Salva o tempo de execução em `tempo_paralelo`.

```{r}
library(parallel)

# Configurando o cluster de núcleos
nucleos <- detectCores() - 1
cl <- makeCluster(nucleos)
clusterExport(cl, "is_prime")

# Medindo o tempo de execução paralela
tempo_paralelo <- system.time({
  resultados_primos_paralelo <- parLapply(cl, 1:n, is_prime)
})

stopCluster(cl)

print(paste("Tempo em paralelo: ", round(tempo_paralelo["elapsed"], 2), "segundos"))
```

-   Executar a função `is_prime` em serial, de 1 a `n`. Salva o tempo de execução em `tempo_serial`.

```{r}
# Medindo o tempo de execução serial
tempo_serial <- system.time({
  resultados_primos_serial <- lapply(1:n, is_prime)
})

print(paste("Tempo em serial: ", round(tempo_serial["elapsed"], 2), "segundos"))
```

-   Compara a execução, calculando a proporção de tempo de serial, em termos de tempo de paralelo:

```{r}
prop = tempo_serial["elapsed"]/tempo_paralelo["elapsed"]
print(paste("Proporção serial/paralelo: ", round(prop, 2)))
```

## GPUs e paralelismo massivo

## Mais sobre: <https://www.require-r.com/posts/2018/parallel_computing/>

------------------------------------------------------------------------

# Programação Orientada a Objetos:

Uma **classe** define propriedades (ou **atributos**) e comportamentos (ou **métodos**) que serão compartilhados por todos as instâncias (ou **objetos**) desse tipo.

**Atributos** são características que todos os objetos da classe compartilham, embora os valores específicos desses atributos possam variar entre objetos individuais.

**Métodos** são funções definidas dentro de uma classe que descrevem os comportamentos ou ações que os objetos da classe podem realizar.

**Herança** é um dos pilares da POO, habilita que uma classe (chamada de classe derivada ou subclasse) herde características de outra classe (chamada de classe base ou superclasse). Ela permite que a subclasse reutilize os atributos e métodos da superclasse, reduzindo a duplicação de código e promovendo a reutilização.

```{python}
class AgenteEconomico:
  def __init__(self, nome, saldo):
      self.nome = nome
      self.saldo = saldo

  def realizar_transacao(self, valor):
      self.saldo += valor

# Subclasse Consumidor
class Consumidor(AgenteEconomico):
  def consumir(self, valor):
      if self.saldo >= valor:
          self.saldo -= valor
          print(f"{self.nome} consumiu {valor}")
      else:
          print("Saldo insuficiente")

# Subclasse Produtor
class Produtor(AgenteEconomico):
  def produzir(self, valor):
      self.saldo += valor
      print(f"{self.nome} produziu e adicionou {valor} ao saldo")

# Instanciando objetos
consumidor = Consumidor("Cliente Y", 500)
produtor = Produtor("Fábrica X", 1000)

# Utilizando métodos das subclasses
consumidor.consumir(100)
produtor.produzir(500)
```

**Composição** é outro conceito central na POO, onde uma classe é composta por instâncias de outras classes. Diferentemente da herança, em vez de herdar comportamentos, uma classe usa objetos de outras classes como parte de sua implementação.

É muitas vezes preferida quando queremos modelar uma relação entre objetos que não precisa de uma ligação direta entre superclasse e subclasse. Classes compostas podem ser divididas em partes menores e mais modulares, facilitando a manutenção e a compreensão do código.

===

Continuando com o exemplo econômico, podemos ter uma classe Empresa, que é composta de Consumidor e Produtor. Em vez de herdar de uma superclasse comum, a Empresa pode conter instâncias de ambas as classes e delegar a elas as funções adequadas.

```{python}
class Empresa:
  def __init__(self, produtor, consumidor):
      self.produtor = produtor
      self.consumidor = consumidor

  def operar(self, valor_producao, valor_consumo):
      self.produtor.produzir(valor_producao)
      self.consumidor.consumir(valor_consumo)

# Instanciando objetos para composição
produtor = Produtor("Fábrica X", 1000)
consumidor = Consumidor("Cliente Y", 500)

# Criando uma Empresa com composição
empresa = Empresa(produtor, consumidor)
empresa.operar(200, 50)
```
